【裁判字號】    89,上易,175
【裁判日期】    890216
【裁判案由】    偽造文書
【裁判全文】
臺灣高等法院臺南分院刑事判決          八十九年度上易字第一七五號  Ａ
      上  訴  人  臺灣雲林地方法院檢察署檢察官
      被      告  乙  ○  ○
右上訴人因被告偽造文書案件，不服臺灣雲林地方法院八十八年度易字第九二一號中
華民國八十八年十一月二十四日第一審判決（起訴案號：臺灣雲林地方法院檢察署八
十八年度偵字第三九０一號），提起上訴，本院判決如左：
      主      文
上訴駁回。
      理      由
一、公訴意旨略以：被告乙○○原係雲林縣斗六市五榮實業股份有限公司〔下簡稱五
    榮公司〕職員，其前有存款新臺幣（下同）三十二萬元存放於五榮公司，嗣五榮
    公司於民國七十二年二月二日因故結束營業，因無力返還被告乙○○該款，乃由
    五榮公司董事丙○○與被告乙○○約定，將座落雲林縣斗六市○○○段五三三─
    三四三地號土地及其地上建物門牌雲林縣斗六市○○街二九○巷六二弄二三號之
    房屋，移轉登記與被告乙○○之配偶陳美妙所有，並已辦妥所有權移轉登記，惟
    因扣除國民住宅貸款，被告乙○○尚欠丙○○九萬元，被告乙○○曾向丙○○索
    取土地及建物所有權狀，丙○○向被告乙○○表示因九萬元未付，上開土地及建
    物所有權狀須待欠款九萬元清償後，始將所有權狀交與被告乙○○。詎被告乙○○明知前揭所有權狀，尚由丙○○保管中，為處分該房地需要，竟以重新補發之
    方式，於七十九年三月二十日，以遺失為由，向雲林縣斗六地政事務所申請補發
    ，致該管地政事務所人員將此不實之事項，登載於職務上所掌之公文書上，並據
    以補發上開房、地之所有權狀，足生損害於該地政機關對所有權狀核發之正確性
    及丙○○之權益，因認被告乙○○涉犯刑法第二百十四條使公務員登載不實罪嫌
    云云。
二、按犯罪事實，應依證據認定之，無證據不得推定其犯罪事實，又不能證明被告犯
    罪者，應諭知無罪之判決，刑事訴訟法第一百五十四條、第三百零一條第一項分
    別定有明文；而事實之認定，應憑證據，如未能發現相當證據，或證據不足以證
    明，自不能以推測或擬制之方法，為裁判基礎，最高法院著有四十年臺上字第八
    六號判例可循。
三、本件公訴意旨認被告乙○○涉犯偽造文書罪嫌，無非係以被告乙○○原係五榮公
    司職員，因有存款三十二萬元於五榮公司，五榮公司結束營業時，因無力返還被
    告乙○○該款，乃由五榮公司董事丙○○與被告乙○○約定，協議將座落雲林縣
    斗六市○○○段五三三─三四三地號土地及其上之建物門牌雲林縣斗六市○○街
    二九○巷六二弄二三號房屋，移轉登記與被告乙○○之配偶陳美妙所有，惟扣除
    國民住宅貸款後，被告乙○○尚應給付丙○○九萬元，丙○○乃向被告乙○○表
    示俟九萬元付清，再將該土地及建物所有權狀交與被告乙○○。詎被告乙○○明
    知前揭所有權狀由丙○○保管中，事實上並未遺失，竟於七十九年三月二十日，
    以遺失為由，向雲林縣斗六地政事務所申請書狀補給，致該管地政事務所人員將
    此不實之事項，登載於職務上所掌之公文書上，據以補發上開房地之所有權狀，
    足生損害於該管地政機關對於不動產登記之正確性、及丙○○之權益為其論據。
四、訊據被告乙○○堅決否認有偽造文書犯行，辯稱：按刑法第二百十四條之使公務
    員登載不實之罪，其最重本刑係三年以下有期徒刑，依刑法第八十條第一項第三
    款之規定，其追訴權時效為五年，本件公訴人指訴被告於七十九年三月二十日涉
    犯刑法第二百十四條之使公務員登載不實罪行，距今已逾九年，依刑事訴訟法第
    三百零二條第二款規定，其時效已完成，應諭知免訴判決。上揭房地所以登記與
    被告之配偶陳美妙，係五榮公司供作抵充積欠被告之員工存款，而該房屋總價款
    五十二萬元，除扣除員工存款外，所欠尾款十九萬六千元，已由被告向台灣土地
    銀行斗六分行抵押借貸後，全數交給丙○○。果被告尚欠其尾款九萬元，則丙○○大可要求增貸前述額度，於取得尾款後始辦理過戶登記，因此告訴人丙○○指
    訴稱權狀為其扣留等情，應有不實。伊七十二年間就辦貸款，辦完貸款即離開五
    榮公司，七十三年間到另家公司上班，並沒有注意到所有權狀之事，伊七十九年
    間因經濟不好，準備賣房子才發見所有權狀遺失，並不知所有權狀置於丙○○處
    ，伊無使公務員登載不實情事等語。
五、經查：
  (一)按刑法第二百十四條使公務員登載不實之罪，其最重本刑係三年以下有期徒刑；
    而所稱以上、以下、以內者，俱連本數或本刑計算，此觀刑法第十條第一項自明
    。準此，刑法第二百十四條使公務員登載不實之罪，其最重本刑既係三年以下有
    期徒，依刑法第八十條第一項第二款之規定，其追訴權時效為十年。本件公訴人
    指訴被告於七十九年三月二十日涉犯刑法第二百十四條之使公務員登載不實罪行
    ，距今尚未逾十年，其追訴權時效並無業已完成之情，自無依刑事訴訟法第三百
    零二條第二款為免訴判決之餘地。被告乙○○上揭辯詞，容有誤會，合先敘明。
  (二)本件坐落雲林縣斗六市○○○段五三三─三四三地號土地及其上之建物門牌雲林
    縣斗六市○○街二九○巷六二弄二三號房屋，於七十二年九月十三日登記與陳美
    妙即被告乙○○之配偶，有土地及建築改良物登記簿謄本可按。而被告乙○○以
    陳美妙之名義，於七十九年三月二十日，立切結書以土地及建物所有權狀不慎遺
    失，委託不知情之土地代書張淑麗聲請書狀補給，已經被告乙○○供認在案，復
    經原審向雲林縣斗六市地政事務所調閱該登記資料查明屬實，有卷附申請書、切
    結書及登記簿謄本等資料附卷足佐。被告乙○○申請書狀補給時，並不知上揭房
    地所有權狀由告訴人丙○○保管，其已付清房屋尾款九萬元等情，已迭據被告乙○○供明，核與證人甲○○即委託辦理該房地貸款之土地代書，於原審證述略以
    ：據知乙○○有存款寄放五榮公司，五榮公司倒閉後，將該房屋過戶給乙○○太
    太名下，過戶後乙○○尚有房屋款要繳，丙○○拿所有權狀委託伊去收款，有向
    乙○○收取款項，收多少錢忘了，乙○○有繳清房屋款，伊收清款項後有將所有
    權狀交給乙○○，但乙○○辦理貸款需要，又將所有權狀交伊辦貸款，丙○○當
    初交很多所有權狀委託伊辦理，有說個別所有人繳清房屋款項後，即將所有權狀
    交給所有人，但乙○○辦貸款時，誤將其所有權狀混淆交給丙○○，伊亦漏未將
    尾款九萬元交給丙○○，因當時丙○○急要結帳，所以有疏失，當時所有權狀有
    三百多份等語，互核尚屬吻合。而告訴人丙○○為處理理想社區房屋款項、及帳
    務等事，確曾於七十二年十一月十一日，書立委託書委託甲○○處理債務等情，
    為告訴人丙○○所不否認，並有委託書影本附卷可稽。參以該委託內容確有登記
    與被告乙○○配偶陳美妙之該五三三─三四三地號房地，復有該委託書附件可證
    ，顯見證人甲○○上揭所證，應屬實在。
  (三)又本件該所有權狀，既因被告乙○○於繳清房屋款後，由甲○○交給被告乙○○
    收執，已如上述，則被告乙○○於七十九年間處分房地需用，因遍尋所有權狀無
    著，始以書狀遺失申請補給，衡以被告乙○○七十二、三年間，辦理貸款需要而
    將該所有權狀交給甲○○，距七十九年間申請所有權狀補給，長達七年之久，難
    認被告乙○○為處分該房地，而有故意捏造遺失申請補發情事。再者，告訴人雖
    曾向被告乙○○催討房屋款一次，惟該次催討房屋款時間，係於七十三年間，此
    後因離開雲林縣斗六市，即未再連絡，亦經告訴人丙○○指訴在案，就此亦難證
    明被告乙○○為明知所有權狀置於丙○○處，而謊報遺失情事。此外，甲○○確
    因疏失，致未將被告乙○○繳付之房屋尾款九萬元，交付丙○○點收，已如上述
    ，而甲○○已於八十八年十一月十日返還該款，並經告訴人丙○○指明在案，復
    有收據一紙可參。綜合上述，難認被告乙○○有明知所有權狀置於丙○○處，而
    謊報遺失申請補發情事，自無涉犯刑法第二百十四條之使公務員登載不實罪行。
六、此外，復查無其他積極證據證明被告乙○○確有本件犯行。原審以不能證明被告
    犯罪，諭知被告無罪，核無不合。檢察官上訴意旨指摘原判決採證不當，為無理
    由，應予駁回。
據上論斷，應依刑事訴訟法第三百六十八條，判決如主文。
本案經檢察官楊治宇到庭執行職務。
中    華    民    國      八十九      年      二      月      十六      日
                                  臺灣高等法院臺南分院刑事第六庭
                                      審判長法官  林    金    村
                                            法官  茆    臺    雲
                                            法官  顏    基    典
右正本證明與原本無異。
不得上訴。
                                      法院書記官  呂    嘉    文
中    華    民    國      八十九      年      二      月      十八      日


司法院資訊處製作；財團法人民間司法改革基金會備份。
